---
title: "Projet Econométrie_Conso Viande USA"
author: "Emeline, Benoit"
date: "2026-02-20"
output:
  pdf_document: default
  html_document: default
---

# Introduction

La consommation de viande constitue un enjeu économique majeur aux États Unis, tant du point de vue des ménages que des politiques agricoles et environnementales. Le secteur de la viande représente une part importante de l’agriculture américaine : il pesait en 2024 plus de 200 milliards de dollars (USDA, 2024) et influence les revenus agricoles, mais aussi les prix alimentaires et les échanges commerciaux.

La consommation de viande a longtemps été perçue comme un symbole de richesse et de réussite socio-économique, même si cette relation tend à s’atténuer dans les pays développés (OCDE-FAO, 2023). Aujourd’hui, son rôle nutritionnel, en particulier son apport en protéines, est de plus en plus mis en avant par les acteurs du secteur. La récente campagne de Charal en France (Charal, 2026) illustre par exemple que la marque positionne la viande comme une source essentielle de protéines, plutôt que comme un produit de prestige.

Mais la viande est également devenue sujette à de nombreuses controverses. Son impact sur le bien être animal, sur les émissions de gaz à effet de serre et sur la biodiversité alimente de plus en plus le débat public, et comme le souligne de nombreux travaux de l’INRAE (Mano, Axelos, Peyraud, Dupraz, Veissier, et al., 2018), une réduction de la consommation de viande pourrait contribuer significativement aux objectifs climatiques agricoles. Ces considérations environnementales s’ajoutent à des évolutions de comportement de consommation, marquées par l’émergence d’alternatives végétales par exemple (Guéguen et al., 2016). 

Il existe également une forte hétérogénéité internationale dans la consommation de viande, liée à des facteurs culturels, religieux et économiques. Les États Unis se distinguent par une consommation par habitant parmi les plus élevées au monde, même si cette tendance semble montrer un certain ralentissement (OCDE/FAO,2024). Ce constat s’inscrit dans une dynamique plus générale des pays développés: après des décennies de croissance, la consommation de viande atteint un plateau, voire amorce une stabilisation (USDA, 2025). 
Étudier la consommation de viande aux États Unis permet ainsi de mieux comprendre ces mutations. Ce projet cherche à expliquer les déterminants économiques de cette consommation entre 2004 et 2024 (en mobilisant différentes bases de données macroéconomiques), puis à modéliser des scénarios de prévision jusqu’en 2030. Nous estimerons dans un premier temps une fonction de demande agrégée de viande, avant de proposer dans un second temps une projection prospective afin d’analyser les trajectoires de consommation à moyen terme. 


## Préparation de la session R 
```{r, include=FALSE}
# Ouverture des librairies 
# Spécificité du package readxl
#remove.packages("readxl")
#install.packages("readxl", type = "source")

# Installation des librairies
#install.packages("lmtest")
#install.packages("tseries")
#install.packages("glmnet")

library(readxl)
library(lmtest)
library(tseries)
library(glmnet)
library(strucchange)
library(sandwich)
library(car)
library(tseries)
library(tidyverse)
```

## Importer et préparer les données
Les données utilisées sont annuelles et couvrent la période 2004–2024. La consommation de viande est issue de l’USDA Economic Research Service (ERS), qui fournit des statistiques détaillées sur les produits animaux aux États-Unis.  
Les données de PIB et de population proviennent de la Banque mondiale (World Bank).  
L’indice des prix à la consommation ainsi que le prix moyen du bœuf sont extraits de la base FRED de la Federal Reserve Bank of St. Louis.
L’utilisation de sources institutionnelles garantit la fiabilité et la cohérence des séries statistiques employées dans l’analyse économétrique. 
La consommation de viande est mesurée en milliards de livres (retail equivalent of disappearance). Les variables explicatives incluent le PIB, la population, l’indice des prix à la consommation et le prix moyen du bœuf.

```{r, include=FALSE}
# Données chargées manuellement
data <- read_excel("CV_USA.xlsx")
head(data)

# Convertir Year en variable numérique
data$Year <- as.numeric(data$Year)
```

## Transformation logarithmique et en réel 
Nous avons décidé de passer en log-log afin de capturer les élasticités-revenu et prix. Par ailleurs, nous avons transformé les prix nominaux en prix réels (déflaté par l'indice des prix) afin de neutraliser l'impact de l'inflation, ce qui nous semble indispensable dans le cadre d'une analyse de long-terme. Afin de lisser l'effet démographique, le PIB a été divisé par la population pour obtenir un PIB par habitant, de même pour la consommation de viande.

```{r, include=FALSE}
# Transformation logarithmique (pour obtenir des élasticités + hypothèse de normalité + hypothèse de variance constante)
data_log <- data
data_log$CV <- log(data$CV/data$Population)
data_log$PIB <- log(data$PIB)
data_log$Population <- log(data$Population)
data_log$CPI <- log(data$CPI)
data_log$Beef_price <- log(data$Beef_price)
```


Voici un graphique de la consommation de viande en logaritme sur le période de 2004 à 2024 : 

```{r, include = FALSE}
#plot(data_log$Year, data_log$CV, type="l", main="Log consommation de viande") # grosse chute de la consommation de viande en 2015. Pourquoi ? Comment est-ce qu'on l'explique ?
```

```{r, echo = FALSE}
# Passage en prix réels
data_reel <- data
data_reel$CV <- log(data$CV/data$Population)
data_reel$PIB <- log(data$PIB/(data$Population*(data$CPI/100)))
data_reel$Beef_price <- log(data$Beef_price/(data$CPI/100))
```

```{r, include = FALSE}

ggplot(data_reel, aes(x = Year, y = CV)) +
  # Ligne principale
  geom_line(color = "#2c3e50", linewidth = 1) +
  # Points pour marquer chaque année
  geom_point(color = "#34495e", size = 2, alpha = 0.7) +
  # Titres et labels
  labs(
    title = "Consommation réelle de viande de bœuf",
    subtitle = "Série temporelle 2004-2024 (Logarithmes)",
    x = "Années",
    y = "log(Consommation réelle)",
    caption = "Note : Les données sont exprimées en logarithmes de valeurs réelles."
  ) +
  # Thème professionnel
  theme_minimal(base_size = 13) +
  theme(
    plot.title = element_text(face = "bold", color = "#1a252f"),
    panel.grid.minor = element_blank(),
    panel.grid.major.x = element_blank(), # On épure l'axe X pour plus de clarté
    axis.title = element_text(face = "italic"),
    axis.line = element_line(color = "#bdc3c7")
  )
```
On observe une baisse de la consommation de viande entre 2008 et 2015, cette baisse s'explique très probablement par la récession qui a touché les USA en 2008. A partir de 2015, on observe une augmentation assez régulière de la consommation de boeuf, et ce jusqu'en 2024. 

```{r, include=FALSE}
#mettons tout ce joli monde dans une matrice
X_reel <- model.matrix(CV ~ PIB +  Beef_price, data = data_reel)[, -1]
CV_reel <- data_reel$CV
```


## Création du modèle de régression 
Nous allons maintenant essayer d'expliquer cette rupture de 2015 avec un modèle de régression log-log. 

```{r}
# Modèle de régression log-log avec prix réels

modele_reel <- lm(CV ~ PIB + Beef_price, data = data_reel) 

summary(modele_reel)

```
On obtient ici un R2 assez faible, nous allons donc essayer d'ajuster le modèle, notamment via l'ajout de variables


## Ajout données prix soja et poulet
Nous avons décidé de rajouter comme variable le prix du soja (global price of soybean) et du poulet (prix moyen global ou américain pour le poulet?) car nos résultats précédents ne nous satisfaisaient pas. Les données proviennent de la Federal Reserve Bank of St. Louis. De même, on convertit les prix en termes réels.
```{r, include=FALSE}
# Importation 
moyenne_prix_soja <- read_excel("moyenne prix soja.xlsx")
chicken_data <- read_excel("chicken data.xlsx")

soja <- moyenne_prix_soja %>%
  rename(prix_soja = `global price of soybeans`)

poulet <- chicken_data %>%
  mutate(Year = année) %>%
  select(-année) %>%
  rename(prix_poulet = `chicken avg price`)

soja$Year   <- as.numeric(soja$Year)
soja$prix_soja   <- as.numeric(soja$prix_soja)
poulet$Year <- as.numeric(poulet$Year)
data$Year   <- as.numeric(data$Year)

# Passage des variables soja et poulet en variables réelles 
data_log_sojchick <- soja %>%
  inner_join(poulet, by = "Year") %>%
  inner_join(data, by = "Year")

data_log_sojchick$CV <- log(data$CV/data$Population)
data_log_sojchick$PIB <- log(data$PIB)
data_log_sojchick$Population <- log(data$Population)
data_log_sojchick$CPI <- log(data$CPI)
data_log_sojchick$Beef_price <- log(data$Beef_price)
data_log_sojchick$prix_soja <- log(soja$prix_soja)
data_log_sojchick$prix_poulet <- log(poulet$prix_poulet)
```



```{r, include=FALSE}
# Variable réel plutôt que nominal
data_reel_sojchick <- data_log_sojchick
data_reel_sojchick$CV <- log(data$CV/data$Population) #attention à ne pas déflater
data_reel_sojchick$PIB <- log(data$PIB/(data$Population*(data$CPI/100)))
data_reel_sojchick$Beef_price <- log(data$Beef_price/(data$CPI/100))
data_reel_sojchick$prix_soja <- log(soja$prix_soja/(data$CPI/100))
data_reel_sojchick$prix_poulet <- log(poulet$prix_poulet/(data$CPI/100))

#mettons tout ce joli monde dans une matrice
X_reel_sojchick <- model.matrix(CV ~ PIB +  Beef_price + prix_soja + prix_poulet, data = data_reel_sojchick)[, -1]
CV_reel_sojchick <- data_reel_sojchick$CV
```

On crée un nouveau modèle log-log avec ces variables
```{r}

# Modèle avec prix réels
modele_reel_sojchick <- lm(CV ~ PIB + Beef_price + prix_soja + prix_poulet, data = data_reel_sojchick) # modèle régression linéaire avec les données en réel

summary(modele_reel_sojchick)

```


```{r, include=FALSE}
#PK CALCULER LE R2 ? est ce que c'est juste pour vérification ? pcq on l'a dans le summary autrement 
CV_pred_reel_sojchick <- predict(modele_reel_sojchick, newx = X_reel_sojchick)
r2 <- 1 - sum((CV_reel_sojchick - CV_pred_reel_sojchick)^2) / sum((CV_reel_sojchick - mean(CV_reel_sojchick))^2)


```

# Différents tests et ajustement du modèle 
On teste dans un premier temps la stabilité temporelle. L'idée est de déterminer si des chocs exogènes ou des changements structurels de consommation sont survenus et auraient alors modifié les comportements des consommateurs et les relations économiques. 
Au vu du changement de tendance qui apparait en 2015, il se pourrait qu'il y ait un véritable changement structurel dans le comportement des consommateurs autour de l'année 2015.  

On commence par un test de Cusum square afin de déterminer s'il y a une rupture et la date de cette rupture le cas échéant. 

```{r}
## Problèmes et tests
#1 Stabilité temporelle

# Cusum square

y <- as.matrix(data_reel_sojchick$CV) # variable expliquée 
X <- cbind(
  1,                       # constante
  data_reel_sojchick$PIB,            # on ajoute les variables explicatives 
  data_reel_sojchick$Beef_price,
  data_reel_sojchick$prix_poulet,
  data_reel_sojchick$prix_soja
)
w <- recresid(y, X)       # résidus récursifs
CUSUMSQ <- cumsum(w^2) / sum(w^2) # construction du cusumsq
nrow(X) == length(y) # check de sécurité --> TRUE donc c'est bon pas de problème de longueur ou de NA 
X <- as.matrix(X)
y <- as.matrix(y)

# Visualisation graphique 
plot(CUSUMSQ,
     type = "l",
     lwd = 2,
     ylab = "CUSUM of Squares",
     xlab = "Temps",
     main = "Test CUSUMSQ – Stabilité du modèle")
abline(h = c(0.05, 0.95), lty = 2, col = "red")


# Test adaptaion code cours 
n <- nrow(X)  # nombre d'observations
k <- ncol(X)-1
# Résidus récursifs
rr <- recresid(y, X)

# Carrés
rr2 <- rr^2

# Somme des carrés totale (pour normaliser)
scr <- sum(rr2)

# Statistique cumulé (r_s)
cumrr <- cumsum(rr2)/scr

# Indices
nk1 <- n - k - 1
kp2 <- k + 2
t1 <- 1:nk1
t2 <- (kp2):n

# Valeur critique c0 (exemple pour alpha=0.05)
c0 <- 0.18915  # à adapter si n ou k change

# Limites inférieure et supérieure
smin <- ((t2 - k) / (n - k)) - c0
smax <- ((t2 - k) / (n - k)) + c0

# On aligne les longueurs
cumrr_trunc <- cumrr[kp2:n]  # pour que cumrr, smin et smax aient même longueur

cusum2 <- cbind(smin, cumrr_trunc, smax)

# Graphique final
matplot(t2, cusum2, type = "l", lty = 1, col = c("red", "black", "red"),
        xlab = "Observations", ylab = "CUSUMSQ",
        main = "Test CUSUM of Squares")
legend("topleft", legend=c("smin","cumrr","smax"),
       col=c("red","black","red"), lty=1)

```

La courbe ne reste en pas entre les bornes, elle sort en 2011. Cela veut dire qu'il y a une instabilité temporelle liée à une rupture structurelle donc au moins un coefficient change dans le temps. Une rupture temporelle aurait eu lieu à partir de 2011


```{r, include = FALSE}

#jsp quoi faire de ce test
cusum <- efp(CV ~ PIB + Beef_price + prix_soja + prix_poulet, data = data_reel_sojchick, type = "Rec-CUSUM")
#plot(cusum) 

```

On fait ensuite un test de Chow pour vérifier la date de rupture.

```{r}

# Test de chow
sctest(CV_reel_sojchick ~ X_reel_sojchick, type="Chow", point = 7) 

```

La p-value est inférieure à 0,05, on observe donc bien une rupture temporelle en 2011.

S’il n’existe pas de cause évidente permettant d’expliquer cette rupture, la littérature scientifique nous permet d’avancer cependant une hypothèse principale, qu’il serait intéressant de développer dans de prochains travaux. 2011 constitue en effet une année de crise majeure pour les cultures céréalières dûe notamment à des conditions climatiques difficiles, impliquant des fortes incertitudes sur les récoltes, et donc une hausse forte des prix des céréales (Les Echos, 2011; FAO, 2011). Cette période de tension semble avoir marqué en profondeur les marchés agricoles américains et pourrait avoir des conséquences plus structurelles sur l’élevage, expliquant ainsi nos résultats. 

On ajoute donc une dummy pour corriger l'instabilité temporelle.

```{r}

# On corrige encore avec la dummy pour 2011

# Création d’une variable dummy : 0 avant 2011, 1 à partir de 2011
data_reel_sojchick$post2011 <- ifelse(data_reel_sojchick$Year >= 2011, 1, 0)
modele_reel_sojchick_dummy <- lm(CV ~ PIB + Beef_price + post2011 + prix_soja + prix_poulet, 
                      data = data_reel_sojchick)
summary(modele_reel_sojchick_dummy) 

# r2
summary(modele_reel_sojchick_dummy)$r.squared       # R² classique

summary(modele_reel_sojchick_dummy)$adj.r.squared   # R² ajusté (corrige le nombre de variables)


```

L'ajout de Dummy permet d'augmenter la significativité du modèle, notamment avec un R² augmenté. On remarque également que la dummy est très significative. Nous avons donc décidé de continuer avec ce modèle.


```{r}

#2 - Test d'autocorrélation d'ordre 1 (Durbin-Watson)
dwtest(modele_reel_sojchick_dummy) 

```

On obtient une valeur de DW inférieure à 2 et une p-value inférieure à 0.05, il y a donc une autocorrélation positive. 


```{r}

#3 - Test hétéroscédasticité (Breusch-Pagan)
bptest(modele_reel_sojchick_dummy)
```

On obtient une p-value inférieure à 0,05 donc nous sommes toujours en présence d'hétéroscédasticité.  

Les tests de diagnostic révélant à la fois une autocorrélation des résidus et une hétéroscédasticité, les erreurs standards sont corrigées selon la méthode de Newey-West afin d’obtenir des estimations robustes.

```{r}

# Correction 
coeftest(modele_reel_sojchick_dummy, vcov = NeweyWest(modele_reel_sojchick_dummy, lag = 1)) # corrige les erreurs-types pour autocorrélation d’ordre 1 et hétéroscédasticité

```

Après correction des erreurs standards selon la méthode de Newey-West, la variable dummy post-2011 et le prix du poulet demeurent significatifs, confirmant la robustesse de ces effets. En revanche, le PIB et les prix du bœuf et du soja ne présentent pas d’effet statistiquement significatif.


```{r, include=FALSE}

# Visualisation - jsp ce que c'est ça ?
plot(modele_reel_sojchick, wich = 1) # On observe la tendance à la courbure des résidus ce qui n'est pas optimal
```

```{r}
#4 - Test de la multicollinéarité (VIF (Variance Inflation Factor)) 
vif(modele_reel_sojchick_dummy)


```

L'analyse de la colinéarité via les tests VIF montre des scores inférieurs à 10 pour l'ensemble des variables. Nous en concluons que le modèle ne souffre pas de multicolinéarité excessive, ce qui garantit la stabilité des coefficients estimés.

```{r}

#5 - Vérification de la normalité des résidus (Jarque-Bera)
jarque.bera.test(residuals(modele_reel_sojchick_dummy)) # Les résidus sont normaux 

# Visualisation graphique 
qqnorm(residuals(modele_reel_sojchick_dummy))
qqline(residuals(modele_reel_sojchick_dummy)) 

```
La p-value est très élevée (bien au-dessus de 0,05), donc on ne rejette pas l’hypothèse nulle.
Autrement dit, les résidus du modèle sont compatibles avec une distribution normale.



# Conclusion

Suite à l'application de la correction de Newey-West (pour pallier l'autocorrélation des résidus) et à l'intégration de la variable muette (Dummy 2011), les résultats de notre modèle en log-log révèlent une mutation profonde de la demande de viande de bœuf aux États-Unis.

La variable post2011 est hautement significative avec un coefficient de -0,099. Ce résultat confirme que la baisse de la consommation n'est pas uniquement conjoncturelle (liée aux prix ou au revenu), mais témoigne d'un changement de paradigme. 

L'un des résultats les plus marquants est la non-significativité du PIB par habitant et du prix réel du bœuf.

Élasticité-revenu : Le PIB n'est plus un moteur de croissance pour cette industrie. Cela suggère que le bœuf a atteint un point de "saturation" dans le régime alimentaire américain : l'augmentation de la richesse n'entraîne plus mécaniquement une hausse de la consommation.

Inélasticité au prix : Le prix du bœuf n'influence plus significativement la quantité demandée. On peut en déduire que les consommateurs restants sont des "consommateurs captifs" dont les habitudes sont rigides, ou que le bœuf est perçu comme un produit dont on ne peut pas facilement se passer malgré les variations de prix.

Le prix du poulet présente un coefficient significatif de -0,400.Contrairement à l'hypothèse de substitution classique (où une hausse du prix d'une viande devrait favoriser l'autre), nous observons ici une relation de pseudo-complémentarité. Cela peut s'expliquer par un effet de budget global : le poulet étant devenu la protéine de base aux États-Unis, une hausse de son prix réduit le pouvoir d'achat global alloué au "panier de viandes", forçant les ménages à réduire leurs achats sur la pièce la plus coûteuse : le bœuf.

Le modèle final affiche un $R^2$ ajusté de 0,81, indiquant que 81 % de la variance de la consommation par habitant est expliquée par nos variables. La solidité des tests de diagnostic (Jarque-Bera, VIF) confirme que nos conclusions sont robustes : la demande de bœuf aux USA n'est plus pilotée par le cycle économique classique, mais par des arbitrages budgétaires face aux autres protéines et par un changement structurel profond des préférences.



## Scénario  

Les taux (2,02%, 2,10%, etc.) reflètent la trajectoire de "croissance potentielle" de l'économie américaine L'analyse repose sur trois trajectoires basées sur les prévisions de l'USDA pour le PIB et de l'OCDE pour les prix sectoriels.
### Croissance économique (PIB)Scénario Central (USDA) : 
Trajectoire de référence dite "Business as Usual", prévoyant une croissance stable passant de 2,02% (2025) à 1,75% (2030).Scénario Optimiste (+1%) : Anticipe un gain de productivité majeur (IA, baisse des coûts énergétiques) boostant le revenu disponible.Scénario Pessimiste (-1%) : Simule une stagnation économique ou des chocs inflationnistes persistants réduisant le pouvoir d'achat.
### Prix du poulet : 
Nous testons ici un scénario de hausse tendancielle du prix réel du poulet. Cette hypothèse repose sur une augmentation durable des coûts de production (normes environnementales plus strictes, hausse du coût de la main-d'œuvre et des exigences de bien-être animal). Dans ce cadre, le poulet perd de sa compétitivité relative, ce qui pourrait freiner la demande globale de protéines et modifier l'arbitrage des ménages, même en cas de croissance économique favorable.
```{r, include = FALSE}
# --- 1. Point d'ancrage et Hypothèses ---
data_2024_brut <- tail(data_reel_sojchick, 1)
annees_prev <- 2025:2030

taux_central <- c(0.0202, 0.0210, 0.0206, 0.0209, 0.0188, 0.0175)
taux_optimiste <- taux_central + 0.01 
taux_pessimiste <- taux_central - 0.01 

# --- 2. Fonction de génération des prévisions ---
generer_prev_data <- function(taux_pib) {
  pib_actuel <- data_2024_brut$PIB
  poulet_actuel <- data_2024_brut$prix_poulet
  
  pib_futur <- numeric(6)
  poulet_futur <- numeric(6)
  
  for(i in 1:6) {
    # PIB : Croissance selon les scénarios
    pib_futur[i] <- if(i==1) pib_actuel + log(1 + taux_pib[i]) else pib_futur[i-1] + log(1 + taux_pib[i])
    
    # POULET : Hypothèse de hausse réelle du prix de 1% par an (ex: hausse des coûts de production)
    poulet_futur[i] <- if(i==1) poulet_actuel + log(1.01) else poulet_futur[i-1] + log(1.01)
  }
  
  df_input <- data.frame(
    Year = annees_prev, 
    PIB = pib_futur, 
    Beef_price = rep(data_2024_brut$Beef_price, 6),
    prix_poulet = poulet_futur, 
    prix_soja = rep(data_2024_brut$prix_soja, 6),
    post2011 = rep(1, 6)
  )
  
  preds <- predict(modele_reel_sojchick_dummy, newdata = df_input, se.fit = TRUE)
  
  df_input$CV_hat_real <- exp(preds$fit)
  df_input$CV_lower_boot_real <- exp(preds$fit - 1.96 * preds$se.fit)
  df_input$CV_upper_boot_real <- exp(preds$fit + 1.96 * preds$se.fit)
  
  return(df_input)
}

# --- 3. Calcul des 3 mondes ---
df_central <- generer_prev_data(taux_central)
df_opti    <- generer_prev_data(taux_optimiste)
df_pessi   <- generer_prev_data(taux_pessimiste)

# --- 4. Préparation des dataframes pour la fusion (rbind) ---
# A. Historique
df_hist_final <- data_reel_sojchick %>%
  select(Year, CV) %>%
  mutate(CV_hat_real = exp(CV), scenario = "Historique", 
         CV_lower_boot_real = NA, CV_upper_boot_real = NA) %>%
  select(Year, CV_hat_real, scenario, CV_lower_boot_real, CV_upper_boot_real)

# B. Raccord 2024 (pour souder les lignes)
df_raccord_final <- data.frame(
  Year = 2024,
  CV_hat_real = exp(data_2024_brut$CV),
  scenario = c("Central (USDA trend)", "Optimiste (+1% PIB)", "Pessimiste (-1% PIB)"),
  CV_lower_boot_real = exp(data_2024_brut$CV),
  CV_upper_boot_real = exp(data_2024_brut$CV)
)

# C. Prévisions nettoyées
clean_prev <- function(df, nom) {
  df %>%
    mutate(scenario = nom) %>%
    select(Year, CV_hat_real, scenario, CV_lower_boot_real, CV_upper_boot_real)
}

df_central_clean <- clean_prev(df_central, "Central (USDA trend)")
df_opti_clean    <- clean_prev(df_opti, "Optimiste (+1% PIB)")
df_pessi_clean   <- clean_prev(df_pessi, "Pessimiste (-1% PIB)")

# --- 5. Fusion finale ---
all_future_combined <- rbind(df_hist_final, df_raccord_final, 
                             df_central_clean, df_opti_clean, df_pessi_clean)
```


```{r, echo = TRUE}
# --- 6. Le Graphique ---
ggplot(all_future_combined, aes(x = Year, y = CV_hat_real, color = scenario, fill = scenario)) +
  geom_ribbon(aes(ymin = CV_lower_boot_real, ymax = CV_upper_boot_real), alpha = 0.15, color = NA) +
  geom_line(data = filter(all_future_combined, scenario == "Historique"), size = 1.2, color = "black") +
  geom_line(data = filter(all_future_combined, scenario != "Historique"), size = 1, linetype = "dashed") +
  geom_vline(xintercept = 2024, linetype = "dotted", color = "red", size = 0.8) +
  annotate("text", x = 2024.2, y = max(all_future_combined$CV_hat_real, na.rm = TRUE), 
           label = "Prévisions", hjust = 0, color = "red", fontface = "italic") +
  scale_color_manual(values = c("Historique" = "black", "Central (USDA trend)" = "#3498db", 
                                "Optimiste (+1% PIB)" = "#2ecc71", "Pessimiste (-1% PIB)" = "#e74c3c"),
                     breaks = c("Central (USDA trend)", "Optimiste (+1% PIB)", "Pessimiste (-1% PIB)")) +
  scale_fill_manual(values = c("Historique" = NA, "Central (USDA trend)" = "#3498db", 
                               "Optimiste (+1% PIB)" = "#2ecc71", "Pessimiste (-1% PIB)" = "#e74c3c"),
                    breaks = c("Central (USDA trend)", "Optimiste (+1% PIB)", "Pessimiste (-1% PIB)")) +
  labs(title = "Projection de la Consommation de Viande US (2025-2030)",
       x = "Année", y = "Consommation par habitant en valeurs réelles") +
  theme_minimal() +
  theme(legend.position = "right", legend.title = element_blank(), panel.grid.minor = element_blank()) +
  guides(color = guide_legend(override.aes = list(fill = NA, linetype = "dashed")))
```


# Conclusion générale 

Cette étude visait à modéliser les déterminants de la demande de viande aux États-Unis et à projeter son évolution à l'horizon 2030. Nos résultats marquent une rupture nette avec les cycles économiques traditionnels et mettent en lumière une vulnérabilité nouvelle du secteur bovin.

1. Un paradigme de consommation déconnecté du PIB
L'analyse économétrique a révélé que la consommation n'est plus portée par la croissance économique. L'insensibilité au PIB par habitant et l'inélasticité au prix du bœuf suggèrent que le marché a atteint une maturité structurelle. Le bœuf est passé du statut de bien supérieur à celui de produit de consommation dont la demande est dictée par des préférences rigides et des facteurs extra-économiques (santé, environnement) plutôt que par le simple pouvoir d'achat.

2. Le rôle critique du prix du poulet : un effet de budget contraignant
Le résultat le plus frappant de nos analyses réside dans l'effet du prix du poulet. Avec une élasticité croisée négative de -0,400, le poulet agit comme le pivot du "panier de protéines". Contrairement à l'intuition classique de substitution, le poulet et le bœuf réagissent ici comme des compléments budgétaires.

Dans notre scénario prospectif, une hausse modérée et constante du prix du poulet (1,5 % par an) n'entraîne pas un report vers le bœuf, mais agit au contraire comme un frein sur la consommation globale de viande. Le poulet, en devenant plus cher, sature plus rapidement le budget "protéines" des ménages, réduisant mécaniquement la part allouée au bœuf.

3.⁠ ⁠Perspectives à l'horizon 2030

Le graphique de prédiction illustre une tendance à la hausse modérée mais stable pour les trois scénarios. Cette convergence des courbes (Central, Optimiste, Pessimiste) confirme visuellement la faible influence du PIB :

Même en cas de boom économique (Scénario Optimiste), la consommation ne s'envole pas.

À l'inverse, l'amélioration de l'efficacité productive du secteur aviaire agit comme un filet de sécurité pour l'industrie carnée globale.

En conclusion, l'avenir de la consommation de viande aux États-Unis ne se jouera probablement pas sur la performance économique du pays, mais sur la capacité du secteur à s'adapter à un changement structurel profond initié en 2011. La domination du poulet, par son avantage de coût, semble être le garant de la stabilité du secteur pour la décennie à venir, reléguant le bœuf à un rôle de protéine secondaire soumise aux arbitrages budgétaires des autres viandes


# Bibliographie

Charal (2026), Espace nutrition du site internet
https://www.charal.fr/cat-meatlab/nutrition/FAO world food outlook 2024


Guéguen et al. (2016) Les protéines végétales : contexte et potentiels en alimentation humaine
https://www.sciencedirect.com/science/article/abs/pii/S0007996016000080

Mano, Axelos, Peyraud, Dupraz, Veissier, et al. (2018). Consommer de la viande : des enjeux et des impacts multiples. La revue française de la recherche en viandes et produits carnés
https://hal.inrae.fr/hal-02627345v1/file/Mano%20et%20al%20VPC_1.pdf

OECD/FAO (2023), Agricultural Outlook 2023 2032
https://www.oecd.org/en/publications/oecd-fao-agricultural-outlook-2023-2032_08801ab7-en/full-report/executive-summary_5e00d371.html#execsumm-d1e2355-86ae3c52dd

Les Echos, 2011 « Les tensions persistent sur le front des céréales »  
https://www.lesechos.fr/2011/08/les-tensions-persistent-sur-le-front-des-cereales-397973

FAO, 2011 Food Outlook 2011
https://www.fao.org/4/al978e/al978e00.pdf

